臺灣高等法院刑事判決
                                   108年度上易字第1485號
上  訴  人  臺灣臺北地方檢察署檢察官
被      告  黃永堅


上列上訴人因被告違反家庭暴力防治法之傷害案件，不服臺灣臺
北地方法院108年度易字第106號，中華民國108年6月19日第一審
判決（起訴案號：臺灣臺北地方檢察署107年度偵字第26049號）
，提起上訴，本院判決如下：
    主  文
上訴駁回。
    理  由
一、公訴意旨略以：被告黃永堅與告訴人甲○○為夫妻，2 人具有
    家庭暴力防治法第3 條第1 款之家庭成員關係，被告於民國
    107 年9 月22日晚間7 時許，在新北市新店區中央路之住處
    內，因故與告訴人發生口角，遂基於傷害之犯意，以手推打
    告訴人，致告訴人受有右前臂挫傷等傷害。因認被告涉犯家
    庭暴力防治法第2 條第2 款、刑法第277 條第1 項之家庭暴
    力之傷害罪嫌等語。
二、按犯罪事實應依證據認定之，無證據不得認定犯罪事實；不
    能證明被告犯罪者，應諭知無罪之判決，刑事訴訟法第154
    條第2 項、第301 條第1 項分別定有明文。而認定犯罪事實
    所憑之證據，雖不以直接證據為限，間接證據亦包括在內，
    然而無論直接或間接證據，其為訴訟上之證明，須於通常一
    般之人均不致有所懷疑，而得確信其為真實之程度者，始得
    據為有罪之認定，倘其證明尚未達到此一程度，而有合理之
    懷疑存在時，即應為無罪之判決。次按檢察官就被告犯罪事
    實，應負舉證責任，並指出證明方法，刑事訴訟法第161 條
    第1 項定有明文。因此，檢察官對於起訴之犯罪事實，應負
    提出證據及說服之實質舉證責任。倘其所提出之證據，不足
    為被告有罪之積極證明，或其指出證明之方法，無從說服法
    院以形成被告有罪之心證，基於無罪推定之原則，自應為被
    告無罪之判決（最高法院30年上字第816 號、40年台上字第
    86號、76年台上字第4986號、92年台上字第128 號判決意旨
    參照）。再按告訴人之指訴是否與事實相符，仍應調查其他
    證據，以資審認，始足據為有罪判決之基礎（最高法院52年
    台上字第1300號、81年度台上字第3539號判決意旨參照）。
三、公訴意旨認被告涉犯家庭暴力防治法之傷害罪嫌，無非係以
    被告於警詢及偵查中之供述、證人即告訴人於警詢及偵查中
    之證述、證人乙○○、丙○○於偵查中之證述、佛教慈濟醫療財
    團法人台北慈濟醫院107年9月22日受理家庭暴力事件驗傷診
    斷1紙、告訴人手機錄影檔案光碟1張，以及臺灣臺北地方檢
    察署（下稱臺北地檢署）107年度偵字第7581號不起訴處分
    書為其主要論據。
四、訊據被告堅詞否認有何家庭暴力之傷害犯行，辯稱：當天與
    告訴人開始起衝突的地方是在房間裡面，一開始告訴人坐在
    上舖罵我，我躺在下舖，告訴人一直用腳踢我頭部，我就起
    來用手把告訴人推開回她床上，她還一直喊，叫小孩拿菜刀
    給她，我聽到告訴人說要拿菜刀，就走到客廳，但告訴人從
    後面追出來，拿畚箕打我頭後方，我就轉過來用手推一下告
    訴人肩膀及正面胸部，後來告訴人就倒在地上；我沒有毆打
    告訴人，告訴人如果手受傷，可能是我在推開告訴人之後，
    告訴人倒坐在地上被雜物弄傷所致，且我推開告訴人的行為
    ，即使造成告訴人不慎跌倒，也屬於正當防衛等語。
五、經查：
  ㈠被告與告訴人為夫妻，2 人間具有家庭暴力防治法第3條第1
    款之家庭成員關係，被告與告訴人於107 年9月22日晚間7時
    許，在其等位於新北市新店區中央路之住處內，因故發生肢
    體接觸等情，業據被告坦認在卷（見原審易字卷第32頁、本
    院卷第45頁），並經證人即告訴人於警詢、偵查及原審審理
    時證述明確（見偵卷第5至7頁、第63至67頁、第85頁；原審
    易字卷第29頁、第77至92頁）。又告訴人於107年9月22日晚
    間9 時許，經佛教慈濟醫療財團法人台北慈濟醫院醫師診斷
    後，發現其受有右前臂挫傷之傷害，有該院107年9月22日受
    理家庭暴力事件驗傷診斷1 紙可稽（見偵卷第29至30頁），
    是上開事實部分，首堪認定。此部分證據雖可認定告訴人於
    案發當天有與被告為肢體接觸，並經醫師診斷受有傷勢等事
    實，然尚不足以證明告訴人所受傷勢即係被告之行為所致。
  ㈡證人乙○○固於偵查中證稱：一開始我在房間內，後來我聽到
    外面聲音很大聲，我才出來，看到爸爸（被告）跟媽媽（告
    訴人）有點像在打架，爸爸有打媽媽，媽媽在擋，後來快結
    束時媽媽用畚箕打，爸爸用手打媽媽的手，媽媽有說她身體
    會痛云云（見偵卷第83至84頁）。然證人乙○○於原審審理時
    改稱：我不記得有看到爸爸打媽媽，或打媽媽的手或身體，
    也沒有看到爸爸用腳踢媽媽，我只有看到爸爸把媽媽推開等
    語（見原審易字卷第96至104 頁），是證人乙○○就被告當時
    有無毆打告訴人一節，於偵查中與審理時之證述前後不一，
    則其偵查中之證述是否屬實，已非無疑。復參以證人乙○○於
    原審審理時，以證人身分接受交互詰問之前，當庭曾表示告
    訴人在庭將影響其作證，希望告訴人暫時離開法庭等語（見
    原審卷第93頁），就此，證人乙○○表示：因為媽媽可能會對
    我的回答不滿意，所以希望媽媽先出去，而我來作證之前，
    媽媽一直叫我要講爸爸打她，除了媽媽有拿畚箕打爸爸那段
    之外，其他都不要講媽媽有打爸爸的事，但爸爸則沒有在我
    來開庭作證前要求我怎麼講，所以我今天在審理中講的話，
    沒有受到媽媽的影響，是照我的印象說的，偵查中檢察官問
    我時，我說有看到爸爸用手打媽媽的手，但實際上我沒有很
    注意爸爸媽媽當天吵架的過程，我有時會轉頭看一下，不想
    看的時候就轉頭不看，在我所見到的過程中，沒有看到爸爸
    動手打媽媽，但是因為後來媽媽告訴我爸爸有打她，所以在
    偵查檢察官問我的時候，我才說爸爸有打媽媽等語（見原審
    易字卷第101至102頁、第106至107頁）。是依證人乙○○於原
    審審理時之證述，其於偵查中之所以證稱被告有用手打告訴
    人，並非基於其親眼見聞所為之證述，而是因為事後告訴人
    向證人乙○○表示被告有用手打告訴人，證人乙○○始於偵查中
    為前揭之證述，足認證人乙○○於偵查中之證述顯屬有疑，尚
    難憑信，應以證人乙○○於原審審理時之證述為可採。準此，
    依證人乙○○於原審審理時之證述，要難遽認證人乙○○有親眼
    目睹告訴人所述其遭被告毆打之情形，尚無以乙○○於偵查中
    遭污染之證詞，為不利於被告之認定。
  ㈢另證人丙○○於偵查中雖證稱：我看到爸爸用手打媽媽云云（
    見偵卷第84頁），然對於打人之場所、以何方式、如何毆打
    告訴人身體何部位等細節，卻僅證稱：我不記得在哪裡打的
    ，打手和肚子，（後改稱）不記得打哪裡等語（見偵卷第84
    頁）。是依證人丙○○前揭證述，亦無法確實說明被告是否確
    實有徒手毆打告訴人，並造成告訴人受有右前臂挫傷之傷害
    。而證人丙○○於原審審理時，表示不願意作證（見原審易字
    卷第110頁），是亦難僅憑證人丙○○於偵查中所為前揭模糊
    之證述，逕認被告有告訴人所指毆打之傷害行為。
  ㈣復觀諸原審於準備程序時，當庭勘驗告訴人手機錄影檔案光
    碟之結果，影像總長為55秒，畫面顯示為晃動而模糊，並未
    拍攝到告訴人所指被告毆打告訴人之畫面，且細繹錄影檔案
    中，告訴人雖有大喊「你打我那麼痛」、「他踢我」、「幹
    你老……師咧」、「阿！（尖叫）」、「小涵（音譯）妳不救
    我！小涵！快點！」，而多次發出尖叫聲，然未聞過程中有
    何疑似毆打之聲音。況於影片播放至零分30秒時，可見乙○○
    就告訴人所稱「你打我那麼痛」語畢，以平和之語氣質疑告
    訴人稱：「妳拿現（音譯）妳拿這個捶他欸」、「媽妳剛剛
    用手捶他」，證人乙○○於過程中並無尖叫或表現驚慌之情形
    ，該段影片過程並持續有幼童即證人丙○○之聲音表示：「去
    吃麵麵」，此有原審之勘驗筆錄附卷可佐（見原審卷第30至
    31頁）。又乙○○前揭所述「這個」係指畚箕，亦據告訴人陳
    稱在卷（見原審卷第89至90頁），可知在告訴人錄影過程中
    ，證人乙○○仍係平和的與告訴人對談，且對於告訴人所述拿
    菜刀、救告訴人之要求，證人乙○○不僅未為特別反應，反係
    向告訴人質稱是告訴人以手、畚箕打被告等語。是以前揭影
    片內容所示，僅有告訴人一人高亢、激動之尖叫、吶喊聲，
    未見有何疑似毆打、被告之叫罵或被告情緒失控之聲音或影
    像，是依告訴人所提錄影畫面內容，亦不足以作為被告有為
    本案傷害犯行之積極證據。
  ㈤至於被告雖曾於原審審理時，就告訴人右前臂受傷之可能性
    供稱：我在客廳時，不得已有用手推一下告訴人肩膀及正面
    胸部，後來告訴人就倒在地上，可能告訴人倒地時手撐著，
    可能右前臂附近剛好有塑膠籃或硬紙箱等雜物而刮到，但我
    沒有看到告訴人倒下去時有沒有撞到東西等語（見原審易字
    卷第29頁、第92至93頁）。是被告雖自承其在客廳有用手推
    告訴人，然依被告所述，其推倒告訴人時，並未推到告訴人
    之右前臂部位，而係推肩膀及正面胸部，而告訴人均指稱其
    右前臂受傷乃因阻擋被告持續不斷之毆打行為所致，並非因
    為倒地刮傷等語（見原審易字卷第86頁）。準此，勾稽告訴
    人與被告所述告訴人受傷之成因，顯有矛盾，即難僅憑告訴
    人單一之指述及驗傷診斷書，遽論告訴人所受前揭傷勢係因
    被告之推告訴人肩膀、胸部之行為所致。
  ㈥綜上所述，本院認被告並無家庭暴力之傷害犯行，檢察官所
    提出之證據，未達通常一般人均不致有所懷疑，而得以確信
    其為真實之程度，尚不能使本院得有罪之確信。此外，復無
    其他積極證據足資證明被告有公訴意旨所指之犯行，即應為
    有利於被告之認定，更不必有何有利之證據，被告被訴犯行
    既屬不能證明，自應為無罪判決之諭知。
  ㈦至被告聲請調閱告訴人在107年9月22日有無打家暴專線或打1
    10 報案，欲證明告訴人於案發當日並無報案，顯見被告並
    未對告訴人家暴云云，惟被告業經本院認定無罪，已如前述
    ，況本案家庭暴力事件通報表已經警察報告偵查時附卷可稽
    ，無再調閱之必要。另檢察官亦聲請調閱告訴人自106年1月
    起至107 年案發時止所有家暴通報紀錄，欲證明告訴人過往
    通報均查核有據，可推認本案亦有被告對告訴人家暴之事實
    ，惟前案縱使成罪，亦與本案係個別獨立之案件，尚難援引
    推認，認無關連，本案待證事實已臻明瞭，無再調查之必要
    ，爰依刑事訴訟法第163條之2規定駁回，附此敘明。
六、原審本於同上之見解，以不能證明被告有檢察官所指之犯行
    ，而為被告無罪之諭知，詳敘證據取捨之理由，其認事用法
    ，核無不合。檢察官上訴意旨未提出新證據，僅對於原審證
    據取捨持相異之評價，尚難認已盡舉證之責。從而，檢察官
    執前事由提起此部分之上訴，並無理由，應予駁回。
據上論斷，應依刑事訴訟法第368 條，判決如主文。
本案經檢察官羅儀珊提起公訴，檢察官蕭奕弘提起上訴，檢察官
孫治遠到庭執行職務。
中　　華　　民　　國   108    年    10    月    17    日
                  刑事第二十一庭審判長法  官  許宗和
                                      法  官  章曉文
                                      法  官  黃玉婷
以上正本證明與原本無異。
不得上訴。
                                      書記官  傅國軒
中　　華　　民　　國   108    年    10    月    17    日